【裁判字號】    87,家上更(一),4
【裁判日期】    900605
【裁判案由】    確認認領無效
【裁判全文】
臺灣高等法院臺中分院民事判決      八十七年度家上更(一)字第四號
      上  訴  人    甲○○
      被 上訴 人    乙○○
右當事人間確認認領無效事件，上訴人對於中華民國八十六年三月二十六日臺灣臺中
地方法院第一審判決（八十五年度家訴字第五一號），提起上訴，經最高法院發回更
審，本院判決如左：
      主      文
上訴駁回。
第二審及發回前第三審訴訟費用由上訴人負擔。
      事      實
甲、上訴人方面：
一、聲明：求為判決：
(一)原判決廢棄。(二)被上訴人在第一審之訴駁回。(三)第一、二審訴訟費用由被上訴人負
  擔。
二、陳述：除與原判決所記載相同部分均予引用外，補稱：
  (一)查上訴人係戚光明與張淑珠未婚之親生女，此有上訴人之母張淑珠於民國四十五
    年間出具之「子女認領同意書」一紙，在卷可稽，按民國四十五年間民風保守，
    若上訴人非張淑珠與戚光明所親生，張淑珠斷無犧牲自己名節，出具同意書證明
    伊與戚光明未婚生女之情事，至於戚光明與張淑珠之所以未結婚，乃是因戚光明
    為職業軍人，此有證人孫振亞出具之證明書，在卷可稽，自不容被上訴人空言否
    認，當時政府仍生聚教訓，積極備戰，準備反攻大陸，故除校級以上之軍官得結
    婚外，其餘官士兵結婚則受限制。又依卷附張淑珠之戶籍謄本登記資料，其職業
    欄登記為軍中聘僱人員，與之戚光明任職軍中，不論地緣及工作上均有相當密切
    之關係，從而，職業軍人之戚光明與軍中聘僱人員之張淑珠，因工作及地緣關係
    雖未能結婚，而無夫妻之名，但有夫妻之實，應非無稽。即令上訴人出生以後，
    戚光明仍難與張淑珠成婚，要係時代之悲劇。
  (二)俗語說：「小孩不能與人偷生」，意即從小孩之容貌之酷似，可以看出親子關係
    ，上訴人之「粗眉」，與生父山東大漢戚光明之「粗眉」如出一轍，又眼睛、鼻
    子之輪廓外觀如同一個模子印出來，神情更是一模一樣，此有上訴人成長各階段
    與父戚光明之比對相片四張附卷可證，準此，從五官形象及神韻，已難否認上訴
    人係戚光明之親生女。
  (三)上訴人於生父戚光明在民國四十五年認領前，固曾由戚光明之父母戚煥文及戚林
    阿玉於民國四十三年四月十日共同收養為養女，此有收養保證書一紙及戶籍謄本
    在卷可憑，一則係因生父戚光明身在軍旅，部隊因備戰之需，經常移防，且身為
    大男人，自無法將上訴人帶在身邊撫養，二則因戚煥文當時任職於台中市政府而
    為公務人員（見卷附戶籍謄本戚煥文之職業欄登記），其配偶及子女得享有眷糧
    之配給，以民國四十三年之當時，台灣經濟異常落後，百姓生活十分清苦，上訴
    人與其作戚光明之女，倒不如由其祖父母戚煥文、戚林阿玉收養為養女，使得戚
    家骨肉得以認祖歸宗，且更可報領眷糧，充實生活之資。被上訴人於八十五年五
    月二十二日具狀陳稱上訴人之家人付不起褓姆之照顧費用，而有意將上訴人出養
    ，戚煥文夫妻是因善心而收養上訴人云云，然查，戚煥文民前十年九月二十五日
    生，至民國四十三年時，業已五十三歲，年紀一大把，若非上訴人係其子戚光明
    之骨肉，豈有收養上訴人之必要，被上訴人前揭所述，顯然忽略了當時現實之環
    境，以及中國人強烈之認祖歸宗之民族情感，而為憑空臆斷之詞，自不足採信。
    況上訴人若非戚光明與張淑珠所親生，戚光明大可辦理收養即可，又何必辦認領
    手續？
  (四)血型鑑定親子關係，固有其醫學之基礎，而不容懷疑，惟此須有供鑑驗之血液存
    在，始得藉助於科學之方法，予以判明，然上訴人之父母，業已亡故，已無法取
    得血液供為鑑定之用，自不得憑空否認上訴人與生父戚光明間之親子關係。又被
    上訴人憑其兄弟血型，與其生母之血型，用以推知其父戚光明可能之血型，雖非
    無稽，然亦不容諱言，戶政機關並非血型檢驗機關，更非醫療院所，戶籍登記之
    血型資料，並不能確保其絕對正確無誤，亦正因如此，醫院於輸血時，不能憑身
    分證戶籍資料上血型記載，即予直接輸血，恆須先經驗血手續，此無他乃因過去
    鑑驗方法無法確保無差，所為登記資料亦無法確認無訛，準此，上訴人生母張淑
    珠戶籍上所載之血型為「Ａ」型，究否有何陳報證據可憑？不得而知，懇請  鈞
    院向高雄市三民區戶政事務所查詢陳報血型之資料，以明究理，惟按該Ａ型之記
    載，在六十七年戶口校正章之下，應係在六十七年以前所為之登記，距今二十餘
    年前，當時之驗血技術如何？並無積極證據足以證明精確無訛，尤有甚者，張淑
    珠本人既不識字（見戶籍資料教育欄），尤難認其識得英文字母，陳報之血型亦
    難確保其正確，間有與聞鄉下人不願驗血，而胡亂陳報血型以應付戶籍、身分證
    登記之事，亦非無有，上訴人之生母既已亡故，而無法檢測戶籍上之血型記載，
    是否真實？準此，即令上訴人之生父戚光明血型，可由被上訴人兄弟及其生母間
    接推知，但因上訴人之生母已經亡故，且戶籍資料上登記之血型，無法百分之百
    確認為真，自不容以不能確保真正又無從檢驗確認之血型記載，作為否認上訴人
    與生父戚光明間之親子關係之依據，灼然甚明。
  (五)戶籍謄本即令是公文書，但血型之記載，並非其必備之程式，此觀戶籍謄本，並
    未有血型欄之設置，即可明白，因之，血型之記載，毋寧是種便宜之措施，其記
    載來自於當事人之申報，而非戶政機關實施檢驗之結果，自不得逕認登記於戶籍
    謄本上之資料，必為真確。又血型資料若牽涉到身分行為，尤應強調其實質真實
    主義，準此，否認他人親子關係者，應就其所憑為否認之證據資料，負舉證證明
    其為真正之義務，以免破壞長達四十餘年之親子關係之安定性，上訴人生母戶籍
    資料之血型記載究否為真實無訛？被上訴人既無法舉證證明，自不容空言任意主
    張為真。
  (六)經查兩造之生父戚光明，於八十四年五月六日死亡，同年月二十一日出殯，被上
    訴人之生母戚林秀燕迫不急待，於出殯後第三日（同年月二十四日）即向台中市
    北區調解委員會，以戚光明死後遺產分配不均為由，聲請調解，此有聲請調解書
    一份附狀可證，上訴人接獲通知深感莫名，被上訴人之生母戚林秀燕，雖非上訴
    人之親生母親，但上訴人仍以孝道待之，亦從未對生父戚光明之財產有何非份之
    想，所謂遺產分配不均，不知從何說起，上訴人悲痛萬分，無以面對，致未出席
    調解委員會，而未能成立調解，此亦有調解不成立證明書一紙附狀可憑。
  (七)詎被上訴人之生母戚林秀燕，竟不顧上訴人亦是生父戚光明之親生女，利用除戶
    戶籍謄本（未有上訴人之戶籍登記），隱匿事實，逕以其本人及親生之三個兒子
    即戚興華、戚興民、被上訴人等四人為繼承人，於八十四年六月十五日向台中市
    中正地政事務所申辦分割繼承登記，將生父戚光明遺留之不動產登記為戚林秀燕
    所有，此有土地登記申請書、繼承系統表、除戶戶籍謄本、土地及建物登記簿謄
    本附狀可稽。迄八十四年九月二日上訴人知悉上情後，被上訴人之生母戚林秀燕
    隨即於同年月二十七日以該不動產向台中市第七信用合作社辦理本金最高限額新
    台幣五百七十五萬元之抵押權，此有上開土地建物登記簿謄本可查。
  (八)最高法院於八十九年十一月二十一日第十四次民事庭會議通過，將八十六年度台
    上字第一九○八號判決選為判例，固屬實情，然判例並無溯及既往之效力，本件
    訴訟發生於八十五年間，斯時該判決並未成為判例，本件訴訟自不受其拘束。
  (九)最高法院發回之意旨，有拘束下級審之效力，因之，本件訴訟經最高法院八十七
    年度台上字第二一八五號判決發回，其意旨已載明依民法第一千零六十六條之規
    定，得對認領為否認者，僅非婚生子女之本人及其生母。準此，被上訴人即非適
    格之當事人，其於一審法院提起本件確認認領無效之訴訟，自難認合法，應予駁
    回。
  (十)上訴人之父母雙亡，已無法採取血液為ＤＮＡ之檢查，即令上訴人至醫院作ＤＮ
    Ａ之檢測，亦無本身父母之ＤＮＡ可供比對，屆時，仍須以被上訴人家族之ＤＮ
    Ａ，作比較『推測』，此結果既非源自於本身父母之ＤＮＡ比對，自難期上訴人
    信以為真，尤以上訴人為本件當事人，確信其自身並無作為證據供為調查之必要
    ，因之，  鈞院通知作ＤＮＡ鑑驗，在無親生父母ＤＮＡ資料之前提下，恐礙難
    從命，特此陳明。此外，被上訴人一再以「血型遺傳法則」推測上訴人與戚光明
    間，無親子關係云云，依諸前揭最高法院判決發回之意旨，已懷疑其可信性，尤
    以戚光明生前並無驗血紀錄，要無血型可查，然依報載資料觀之，並無法排除戚
    光明係亞孟買Ｏ型之可能，懇請  鈞院就此為適度調查，用供裁判之審酌為盼。
  (十一)綜上各情以觀，被上訴人之生母戚林秀燕，圖謀排除上訴人之繼承權，可謂是處
    心積慮，無所不用其極，已讓上訴人心寒萬分，被上訴人於生父戚光明及上訴人
    之生母張淑珠，雙雙亡故後，已無從採血鑑驗血型及ＤＮＡ，提起本件訴訟，更
    讓上訴人悲憤莫名，上訴人姓「戚」業已四十餘載，原審判決未詳察四十餘年前
    認領之書類證據，徒憑可能記載不實，又無從查證之生母張淑珠之戶籍資料，遽
    為認定上訴人非生父戚光明與生母張淑珠受胎所生之子女，更令上訴人晴天霹靂
    ，情何以堪？懇請  鈞院詳查事證，莫使上訴人對不起戚家祖先。
三、所用之證據：補提相片六張及比對組合相片兩幀，調解申請書影本一件，調解不
    成立證明書影本一件，土地登記申請書、繼承系統表、除戶戶籍謄本、土地及建
    物登記簿謄本影本各一件，自撰陳情書影本一件，畢業證書影本一件，墳墓相片
    二張，修墳收據影本、八十六年九月十八日、八十七年四月二十二日中國時報簡
    報影本各一份為證。
乙、被上訴人方面：
一、聲明：求為判決如主文所示。
二、陳述：除與原判決所記載相同部分均予引用外，補稱：
  (一)緣上訴人於上訴理由中謂戚光明為職業軍人，惟查戚光明於民國（下同）三十六
    年乃以探望父親戚煥文身分而來台灣，生前並無當過兵，並非職業軍人，有入境
    證、身分證可證其無役別，故上訴人於理由中所述實屬臆測之詞；且張淑珠乃於
    六十七年與林金水結婚後職業始為軍中僱員，故而上訴人理由中推測四十五年時
    戚光明任職軍中與張淑珠因地緣及工作關係相識而生有一女之事，實屬無稽。
  (二)又上訴人以容貌酷似戚光明而推測兩者間有親子關係，惟坊間不同父母所生之人
    彼此間毫無血緣關係亦有相貌相似者，故其言不足採。
  (三)再按血型得作為家系之排除早已為法醫學所承認，且為具有科學性之證據，故而
    父母血型的配對，子女有其可能之血型，亦有其不可能衍生之血型，以此作為排
    除家系成員之消極佐證並非無據；再者，戶政機關所為文書依其程式及意旨得認
    作公文書，具有公信力及公示力，登載事項內容推定為真正，上訴人憑空質疑登
    載之確實，實屬無據。
  (四)最高法院於八十九年十一月二十一日八十九年第十四次民事庭會議時決議通過八
    十六年台上字一九○八號判例，其內容略為「因認領而發生婚生子女之效力，須
    被認領人與認領人間具有真實之血緣關係，否則其認領為無效，此時利害關係人
    均得提起認領無效之訴。又認領無效之訴權不因時效或除斥期間而消滅，且由第
    三人提起認領無效之訴者，如認領當事人之一方死亡時，僅以其他一方為被告即
    為已足」，是故由前揭判例可知，最高法院業已變更見解，對於認領人與被認領
    人間若無真實之血緣關係存在，則認領人縱然為認領之意思表示，仍因其認領行
    為反於真實而歸於無效，利害關係人皆得提起確認之訴否認生父認領之效力，以
    除去該非婚生子女與生父之非真實之父子關係。現因上訴人與被上訴人之生父戚
    光明間不具真實血緣關係，故被上訴人提起本件確認之訴以否認上訴人與被上訴
    人生父間之父子關係，參照前揭判例意旨，即屬合法有理。
  (五)上訴人以其母張淑珠戶籍登記載明Ａ型血型之真實性有疑，否認該記載之真實性
    。然戶籍登記謄本為公文書，而依上訴人之母張淑珠登載於公文書上之戶籍登記
    謄本之血型記錄，其血型為Ａ型，依民事訴訟法第三百五十五條第一項規定「文
    書，依其程式及意旨得認作公文書者，推定為真正」，在有足夠之反證推翻前，
    自應認戶籍謄本之Ａ型記載為真正。現上訴人空言指責記載有誤，不得作為認定
    其母血型之依據，然其均未舉證以實其說，其主張自無可採。
  (六)上訴人又謂，被上訴人之父戚光明之血型係推定，其真實血型已無可考，且血型
    遺傳法則尚有亞孟買血型之例外，故戚光明仍有可能與上訴人之母生下上訴人云
    云。惟按「當事人主張有利於己之事實者，就其事實有舉證之責任」，民事訴訟
    法第二百七十七條前段定有明文，現上訴人主張被上訴人之父具有亞孟買血型，
    則上訴人對於此一有利於己之事實，即應負舉證之責。
  (七)又「血型遺傳法則」為現今判斷父母子女血緣關係之原則，雖非絕對，然經無數
    次之驗證證明其可信性，至今仍為醫學上所重視與採納，自有其準確性，得作為
    親系認定之參考。現被上訴人之父戚光明之血型不明，然根據已知之子女血型（
    被上訴人Ａ型、兄弟戚興民Ｏ型、戚興華為Ｏ型），並配偶戚林秀燕之Ｏ型血型
    ，可推得戚光明之血型應為Ａ型。而上訴人主張戚光明為其生父，然上訴人之血
    型為ＡＢ型，其母張淑珠為Ａ型，若上訴人與戚光明具有血緣關係，則戚光明之
    血型應為Ｂ型或ＡＢ型，方可能生出ＡＢ型之上訴人。惟戚光明若為Ｂ血型，其
    與Ｏ型之配偶戚林秀燕所生子女，血型應為Ｂ、Ｏ型；若戚光明為ＡＢ型血型，
    則與Ｏ型之配偶戚林秀燕將生出或Ａ、Ｂ型之子女，絕不可能同時出現被上訴人
    與其兄弟之Ａ、Ｏ血型，故知戚光明血型非Ｂ與ＡＢ型，自無可能生出ＡＢ型之
    上訴人，上訴人主張顯無可採。
  (八)復按，現今判斷親子血緣關係之檢驗方法，除血液檢驗外，尚有採行ＤＮＡ鑑定
    者，而ＤＮＡ鑑定其檢驗之準確度甚高，技術亦非困難，自為適當之檢驗方法。
    雖被上訴人之父戚光明業已過世，然就尚存之上訴人與被上訴人兄弟間，仍可以
    ＤＮＡ鑑定判斷兩者有無血緣關係，且前審據「血型遺傳法則」判斷結果，遭最
    高法院質疑其正確性，唯今之計，僅有實施ＤＮＡ鑑定一途，然自前審伊始，上
    訴人即不斷以各種藉口拒絕接受ＤＮＡ鑑定，致使訴訟拖延，上訴人為此疲於奔
    命，耗費精力、金錢無算。現上訴人無從舉證以實其說，猶故技重施，拒絕接受
    鑑定，是其主張顯無理由甚明。
三、所用之證據：補提戚光明入境證影本一件，身分證影本一件為證。
      理      由
一、本件被上訴人主張：被上訴人之祖父母戚煥文、戚林阿玉於四十三年四月十日因
    見上訴人缺乏母親照顧，遂萌善心，共同收養上訴人為養女，嗣因上訴人為四十
    二年出生，與戚煥文、戚林阿玉所生之子戚光明（係民國十二年出生，為被上訴
    人之父）年齡差距懸殊，戚煥文、戚林阿玉認為不妥，乃協議由戚煥文終止與上
    訴人之收養關係，並隨即由戚光明認領上訴人為女，實則戚光明與上訴人並無血
    統上之父女關係存在，不發生認領之效力，於戚光明死亡後，上訴人主張應與被
    上訴人共同繼承戚光明之遺產，此足以影響被上訴人及其他繼承人繼承遺產之多
    寡，被上訴人即有提起確認認領無效之訴法律上之利益等情，求為命確認戚光明
    與上訴人間之認領無效之判決。
二、上訴人則以：上訴人對於已故戚光明之遺產有繼承權，業經原法院以八十四年度
    家訴字第八五號民事判決確定，又戚光明亦認上訴人確為其與張淑珠所生之女，
    始同意認領，並向戶政機關辦理認領登記，且戚光明並自幼撫育上訴人，已視為
    戚光明有認領之事實，況被上訴人不能證明戚光明、張淑珠之血型，亦無法證明
    被上訴人及其兄弟姊妹遺傳自戚光明，無法憑血型證明上訴人非戚光明之女等語
    ，資為抗辯。
三、按因認領而發生婚生子女之效力，須被認領人與認領人間具有真實之血緣關係，
    否則其認領為無效，此時利害關係人均得提起認領無效之訴。又認領無效之訴權
    不因時效或除斥期間而消滅，且由第三人提起認領無效之訴者，如認領當事人之
    一方死亡時，僅以其他一方為被告即為已足，最高法院著有八十六年度台上字第
    一九○八號判例可資參照。本件被上訴人否認上訴人與戚光明間之父女關係存在
    ，雖戚光明業已於八十四年五月六日亡故，此有戶籍謄本及死亡證明書各一紙附
    卷可稽（見原審卷第七一、七二頁），被上訴人係戚光明之婚生子（見本院前審
    卷第五六頁戶籍謄本記載），依前開判例意旨，被上訴人對於上訴人提起本件確
    認認領無效之訴，應認有即受確認判決之法律上利益，核先明。
四、按認領，須認領人與被認領人間有真實之血統關係存在，故雖有認領而與被認領
    人間無生父之關係者，其認領仍為無效。此時利害關係人，均得提起認領無效確
    認之訴（參照史尚寬先生著親屬法論第五○三、五○四頁）。被上訴人主張其與
    戚興民、戚興華，均為戚林秀燕與已亡故之戚光明於婚姻關係存續中所生之子，
    此有戶籍謄本附於原法院另案八十五年度易字第五○五四號戚林秀燕等偽造文書
    案（見該案卷第廿三－廿六頁）及本院前審卷（第一三四－一三七頁）可稽，依
    民法第一千零六十三條第一項規定，推定被上訴人與戚興民、戚興華均為戚光明
    之婚生子。又查被上訴人血型為Ａ型，戚興民血型為Ｏ型，戚興華血型為Ｏ型，
    戚林秀燕血型為Ｏ型，此亦有被上訴人提出並經上訴人不爭執之檢驗單四紙在卷
    可稽（見原審卷第四○頁、四一頁反面），依據血型遺傳法則推換，戚光明之血
    型為Ａ型（參照被上訴人所提附於原審卷第三八頁、八五頁資料）。另查，上訴
    人之生母係已亡故之張淑珠（於六十九年十月二十三日死亡），有戶籍謄本在卷
    可稽（見原審卷第十頁反面），又依張淑珠登載於公文書上之戶籍謄本之血型記
    錄，張淑珠之血型為Ａ型，有高雄市三民區戶政事務所函覆之戶籍謄本可稽（見
    原審卷第七五頁），依民事訴訟法第三百五十五條第一項規定，文書，依其程式
    及意旨得認作公文書者，推定為真正。上訴人復未能提出記錄張淑珠之血型證明
    以推翻上開戶籍謄本所載張淑珠血型Ａ型為錯誤，即應推定其上之記載為真正。
    且依台灣省警務處六十二年七月十日(62)警戶字第八○三○一號函（見本院前審
    卷第一○三頁）辦法一記載：「凡以檢驗血型之人口一律於當事人戶籍登記簿記
    事欄左邊末行或末第二行適當位置加蓋血型戳記：：。」亦見係張淑珠經檢驗血
    型為Ａ型後，戶政機關始於戶籍登記簿上加蓋其血型戳記，自不容上訴人空言否
    認該記載為不實。又查上訴人血型為ＡＢ型乙節，有上訴人提出之檢驗報告單一
    件附卷可稽（見原法院上開刑事案卷第二二頁、本院卷第一三三頁），因此，依
    血型遺傳法則，Ａ型血型之男子倘與Ａ型血型之女子，不可能生出ＡＢ型之子女
    （參照原審卷第三八、八五頁資料），因此，上訴人非張淑珠自戚光明受胎所生
    之子女，應堪認定。至於原法院八十四年度家訴字第八五號確認繼承權存在事件
    ，雖認定對戚光明之遺產有繼承權，惟該判決對於戚光明與上訴人間有無真實血
    統之關連未為認定，有該判決附於上開刑事卷宗偵查卷內，但不論係以認領之意
    思表示或因自幼撫育而視為認領，均必須認領人（或撫育者）與被認領者（或自
    幼被撫育者）間有真實之血統連絡，始生認領或視同認領之效果，故上開民事判
    決不能拘束本件訴訟。又張淑珠所出具之子女認領同意書（見原審卷第十二頁）
    ，其上雖載：「查民（指張淑珠）與戚光明所生一女姓名張美玉今年四歲此次同
    意將女給戚光明認領為女」等詞，惟該認領同意書係供申報戚光明認領上訴人所
    必備，此由該同意書上蓋有戶籍員陳富美之長條形戳章可稽，依上開血型遺傳法
    則，上訴人與戚光明應無真實之血統連絡，故同意書所載張淑珠與戚光明所生一
    女姓名張美玉乙節，即非真實。上訴人又謂血型遺傳法則尚有亞孟買血型之例外
    ，故戚光明仍有可能與上訴人之母生下上訴人云云。推按「當事人主張有利於己
    之事實者，就其事實有舉證之責任」，民事訴訟法第二百七十七條前段定有明文
    。上訴人主張被上訴人之父具有亞孟買血型，則對於此有一利於己之事實，即應
    負舉證責任，然上訴人迄無法舉證，其抗辯即不足採。又「血型遺傳法則」為現
    今判斷父母子女血緣關係之原則，雖非絕對，然經無數次之驗證證明其可信性，
    至今仍為醫學上所重視與採納，自有其準確性，得作為親系認定之參考，況本院
    一再命上訴人與被上訴人實施準確度最高之ＤＮＡ鑑定，然上訴人一再拒絕，並
    於辯論期日明白表示不作ＤＮＡ繼定，捨棄對其有利之證據方法，本院即以現今
    醫學上所採納之「血型遺傳法則」，作為判斷上訴人與戚光明無真實之血統聯絡
    之依據，從而戚光明所為對於上訴人之認領即屬無效，被上訴人提起本件訴訟，
    於法有據。原審為被上訴人勝訴之判決，核無不合，上訴意旨，仍執前詞，指摘
    原判決不當，求予廢棄改判，為無理由，應予駁回。兩造其餘攻擊防禦方法，不
    影響本件判決結果，不一一論述。
五、據上論結，本件上訴為無理由，依民事訴法第四百四十九條第一項、第七十八條
    ，判決如主文。
中      華      民      國    九十      年      六      月      五      日
~B1家事法庭審判長法  官  陳照德
~B2              法  官  陳成泉
~B3              法  官  曾謀貴
右為正本係照原本作成。
如對本判決上訴，須於收受判決送達後二十日內向本院提出上訴書狀，其未表明上訴
理由者，應於提出上訴後二十日內向本院提出上訴理由書（須按他造人數附具繕本）
，並繳納送達用雙掛號郵票拾份（每份參拾肆元）。
上訴時應提出委任律師或具有律師資格之人之委任狀；委任有律師資格者，另應附具
律師及格證書及釋明委任人與受任人有民事訴訟法第四百六十六條之一第一項但書或
第二項（詳附註）所定關係之釋明文書影本。
~B              書記官  林振甫
中      華      民      國    九十      年      六      月      六      日
附註：
民事訴訟法第四百六十六條之一（第一項、第二項）
對於第二審判決上訴，上訴人應委任律師為訴訟代理人。但上訴人或其法定代理人具
有律師資格者，不在此限。
上訴人之配偶、三親等內之血親、二親等內之姻親，或上訴人為法人、中央或地方機
關時，其所屬專任人員具有律師資格並經法院認為適當者，亦得為第三審訴訟代理人
。
                                                                        Ｂ


司法院資訊處製作；財團法人民間司法改革基金會備份。
